臺灣彰化地方法院刑事判決　　　　　　　100年度易字第263號
公　訴　人　臺灣彰化地方法院檢察署檢察官
被　　　告　杜浚騰
上列被告因違反家庭暴力防治法案件，經檢察官提起公訴（100
年度偵字第108、731號），本院以簡式審判程序判決如下：
    主    文
杜浚騰違反法院依家庭暴力防治法第十四條第一項所為禁止實施
家庭暴力、禁止騷擾被害人之民事通常保護令裁定，處拘役伍拾
伍日，如易科罰金，以新臺幣壹仟元折算壹日。又違反法院依家
庭暴力防治法第十四條第一項所為禁止實施家庭暴力、禁止騷擾
被害人之民事通常保護令裁定，處拘役伍拾日，如易科罰金，以
新臺幣壹仟元折算壹日。應執行拘役玖拾日，如易科罰金，以新
臺幣壹仟元折算壹日。
一、犯罪事實
（一）杜浚騰係阮氏夢之夫，2 人具有家庭暴力防治法第3 條第
      1 款所定之家庭成員關係。緣本院前於民國99年8 月24日
      ，依家庭暴力防治法核發99年度家護字第381 號民事通常
      保護令，裁定杜浚騰令不得對阮氏夢、杜家綺（兩造所生
      之子女）、杜惠說（其他家庭成員）實施身體或精神上不
      法侵害之行為，不得對於上揭家庭成員為騷擾之聯絡行為
      ，該保護令之有效期間為1 年，經杜浚騰於99年9 月3 日
      晚間8 時30分許，因警方執行保護令而知悉該保護令之內
      容後，竟基於違反保護令之犯意，在前揭保護令有效期間
      內，於飲酒後意識仍清醒之際，分別為下列行為：
    1.於99年12月20日下午8 時10分許，在彰化縣彰化市○○里
      ○○街35巷16號住處，杜浚騰酒後突然無故毆打阮氏夢之
      頭部（傷害部分未具告訴），以此方式，對阮氏夢為身體
      上不法侵害及騷擾之行為，而違反上開民事保護令。
    2.於100 年1 月15日晚間10時40分許，在上址住處，杜浚騰
      酒後因不滿之前違反保護令案件遭法院判處拘役40日得易
      科罰金一事，阮氏夢不予協助繳納罰金，與阮氏夢發生口
      角後，進而作勢欲毆打阮氏夢，對阮氏夢為精神上不法之
      侵害及騷擾行為，而違反上開民事保護令。
（二）案經阮氏夢訴由彰化縣警察局彰化分局報告臺灣彰化地方
      法院檢察署檢察官偵查起訴。
二、理由
（一）本件被告所犯係死刑、無期徒刑、最輕本刑為3 年以上有
      期徒刑以外之罪，其於準備程序中就被訴事實為有罪之陳
      述，經告知被告簡式審判程序之旨，並聽取公訴人及被告
      之意見後，本院認為適宜而改以簡式審判程序審理，合先
      敘明。
（二）經查：
    1.上開事實，業據被告於警詢及偵審中坦承不諱，核與證人
      即告訴人阮氏夢及證人即被告之父杜松坤於警詢中所證述
      之情節相符，且有上開本院之民事通常保護令、彰化縣警
      察局彰化分局保護令執行紀錄表各1 份在卷可按，足認被
      告任意性自白與事實相符，堪以採信。
    2.另按行為時因精神障礙或其他心智缺陷，致不能辨識其行
      為違法或欠缺依其辨識而行為之能力者，不罰。行為時因
      前項之原因，致其辨識行為違法或依其辨識而行為之能力
      ，顯著減低者，得減輕其刑，刑法第19條第1 、2 項分別
      定有明文。被告雖辯稱：伊當時有吃精神科的藥物，所以
      情緒比較不能控制，打人是因為精神上有問題，是因為不
      能控制才打人，主要是因為失眠，伊在原先民事通常保護
      令事件進行中，有做過鑑定云云。惟經本院依職權調閱前
      揭民事通常保護令事件卷宗查知，被告於99年8 月12日接
      受評估，就生理疾病史方面記載為「生理方面：19歲因車
      禍受傷，頭部開過兩次刀，但不覺有造成影響（例如：對
      於個性、性情部分表示車禍前即是如此）。心理方面：因
      失眠問題於99年初至彰基精神科門診治療。」，至於精神
      狀態初步評估則無明顯精神疾病或症狀，因此綜合心理社
      會和精神評估其家庭暴力危險度認為被告能依約定時間，
      完成鑑定相關事宜，意識清楚，精神狀態尚稱穩定，態度
      配合，高度懷疑是否為車禍腦傷後遺症狀，影響被告比較
      偏執的一些想法，如：固著於權力控制的觀念等，或是原
      生家庭影響所致等情，有彰化縣政府99年8 月20日以府社
      工字第0990209614號函所附家庭暴力相對人鑑定報告書1
      紙附於上開民事通常保護令事件卷內（見該案本院卷內第
      48-51 頁），由上開評估鑑定報告可知，被告並無明顯精
      神疾患或其他心智缺陷，致不能辨識其行為違法或欠缺依
      其辨識而行為之能力者，或致其辨識行為違法或依其辨識
      而行為之能力，顯著減低之情形。
    3.況按前開刑法第19條第1 、2 項之規定，於因故意或過失
      自行招致者，不適用之，同法第19條第3 項亦有明文規定
      。而刑法第19條第3 項所謂「原因自由行為」，係指行為
      人在精神、心智正常，具備完全責任能力時，本即有犯罪
      故意，並為利用以之犯罪，故意使自己陷入精神障礙或心
      智缺陷狀態，而於辨識行為違法之能力與依辨識而行為之
      自我控制能力欠缺或顯著降低，已不具備完全責任能力之
      際，實行該犯罪行為；或已有犯罪故意後，偶因過失陷入
      精神障礙或心智缺陷狀態時，果為該犯罪；甚或無犯罪故
      意，但對客觀上應注意並能注意或可能預見之犯罪，主觀
      上卻疏未注意或確信其不發生，嗣於故意或因有認識、無
      認識之過失，自陷於精神障礙或心智缺陷狀態之際，發生
      該犯罪行為者，俱屬之。故原因自由行為之行為人，在具
      有完全刑事責任能力之原因行為時，既對構成犯罪之事實
      ，具有故意或能預見其發生，即有不自陷於精神障礙、心
      智缺陷狀態及不為犯罪之期待可能性，竟仍基於犯罪之故
      意，或對應注意並能注意，或能預見之犯罪事實，於故意
      或因過失等可歸責於行為人之原因，自陷於精神障礙或心
      智缺陷狀態，致發生犯罪行為者，自應與精神、心智正常
      狀態下之犯罪行為同其處罰。是原因自由行為之行為人，
      於精神、心智狀態正常之原因行為階段，即須對犯罪事實
      具有故意或應注意並能注意或可得預見，始符合犯罪行為
      人須於行為時具有責任能力方加以處罰之原則。另行為人
      是否有足以影響意識能力與控制能力之精神障礙或其他心
      理缺陷等生理原因，因事涉醫療專業，固應委諸於醫學專
      家之鑑定，然該等生理原因之存在，是否致使行為人意識
      能力與控制能力欠缺或顯著減低之心理結果，係依犯罪行
      為時狀態定之，故應由法院依調查證據之結果，加以判斷
      （最高法院96年度臺上字第6368號判決意旨參照）。茲查
      ，被告為本案二次犯行，雖均在酒後為之，且被告上揭鑑
      定報告書中就精神狀態初步評估部分載有「酒精成癮」之
      情形（見前開院卷第50頁背面），惟其於醉酒時，所為家
      庭暴力之犯行，固非於飲酒之初，即有對於阮氏夢施暴之
      犯意，或對於酒後可能發生家庭暴力之行為，有所預見；
      然被告於本院審理時自述：知道自己酒後會失控，然因失
      業無金錢得以前往醫院就醫解決失眠狀況，所以花小錢買
      酒，看能不能比較好睡等語（見本院卷第24頁背面），被
      告明知酒後易失控，卻仍未予節制而飲酒，自得預見可能
      造成酒醉失態之情狀，堪認其係於客觀上應注意並能注意
      ，主觀上卻疏未注意之情形下，自行招致醉酒之狀態，嗣
      後，並對於被害人阮氏夢施暴或作勢毆打之行為，揆諸前
      開條文及判決意旨，被告亦尚不得依其飲酒後之精神狀態
      冀圖免責，附此敘明。
    4.綜上所述，本案事證明確，被告犯行堪以認定，應予依法
      論科。
（三）查被告杜浚騰為本件犯行時係阮氏夢之夫，為家庭暴力防
      治法第3 條第1 款之家庭成員，此有上開本院99年度家護
      字第381 號民事通常保護令在卷可稽。按依家庭暴力防治
      法第2 條第1 款、第3 款分別規定：家庭暴力：指家庭成
      員間實施身體或精神上不法侵害之行為；騷擾：指任何打
      擾、警告、嘲弄或辱罵他人之言語、動作或製造使人心生
      畏怖情境之行為。查犯罪事實一（一）部分，被告杜浚騰
      毆打被害人阮氏夢之不法侵害行為，已構成家庭暴力防治
      法所稱之家庭暴力行為及騷擾之行為；而犯罪事實一（二
      ）部分，被告杜浚騰作勢毆打被害人阮氏夢，亦構成家庭
      暴力防治法所稱之精神上不法侵害之家庭暴力行為及騷擾
      之行為。故核被告杜浚騰就犯罪事實一（一）部分違反本
      院保護令裁定而對被害人施以精神不法侵害及騷擾之行為
      ，係犯家庭暴力防治法第61條第1 款、第2 款之違反保護
      令罪；而就犯罪事實一（二）部分違反本院保護令裁定而
      對被害人施以精神不法侵害及騷擾之行為，亦犯家庭暴力
      防治法第61條第1款 、第2 款之違反保護令罪。被告所為
      上開犯罪事實一（一）、（二）違反保護令之行為，雖均
      係於一行為中違反上開裁定所禁止之2 款之情形，然法院
      依家庭暴力防治法第14條第1 項規定核發通常保護令者，
      該保護令內之數款規定，僅分別為不同之違反保護令行為
      態樣，被告以一犯意為一違反保護令之行為，應屬單純一
      罪，僅論以一違反保護令罪。而起訴意旨認被告所為僅構
      成家庭暴力防治法第61條第1 款之違反保護令罪，容有誤
      會，附此敘明。
（三）被告上開二次違反保護令之犯行，犯意各別，行為不同，
      應與分論併罰。
（四）爰審酌被告忽視保護令所為之禁止行為，未思改善家庭關
      係，而有本件違反保護令之犯行，暨考量被告犯罪之動機
      、犯案情節、被害人所受之損害、被告本身之身心狀況等
      一切情狀，分別量處如主文所示之刑，均諭知易科罰金之
      折算標準，並定其應執行之刑，暨諭知易科罰金之折算標
      準。
三、應適用法條：
（一）刑事訴訟法第273 條之1 第1 項、第299 條第1 項前段，
      第310 條之2 、第454 條第1項。
（二）家庭暴力防治法第61條第1 款、第2 款。
（三）刑法第11條前段、第41條第1 項前段、第51條第6 款，判
      決如主文。
四、如不服本判決，得於判決送達後10日內向本院提出上訴狀，
    上訴於本院第二審合議庭（須附繕本）。
本案經檢察官陳隆翔到庭執行職務。
中    華    民    國   100    年    3     月    31    日
                  刑事第五庭    法  官  周淡怡
以上正本證明與原本無異。
如不服本判決應於收受判決後10日內向本院提出上訴書狀，並應
敘述具體理由；其未敘述上訴理由者，應於上訴期間屆滿後20日
內向本院補提理由書（均須按他造當事人之人數附繕本）「切勿
逕送上級法院」。
告訴人或被害人對於判決如有不服具備理由請求檢察官上訴者，
其上訴期間之計算係以檢察官收受判決正本之日期為準。
中    華    民    國   100    年    3     月    31    日
                                書記官  陳文新
附錄本案論罪科刑法條：
家庭暴力防治法第61條
違反法院依第14條第1 項、第16條第3 項所為之下列裁定者，為
本法所稱違反保護令罪，處3 年以下有期徒刑、拘役或科或併科
新臺幣10萬元以下罰金：
一、禁止實施家庭暴力。
二、禁止騷擾、接觸、跟蹤、通話、通信或其他非必要之聯絡行
    為。
三、遷出住居所。
四、遠離住居所、工作場所、學校或其他特定場所。
五、完成加害人處遇計畫。